# 请教各版主关于同一控制下合并资产负债表年初和年末的编制问题

提问人：wzj522 时间：2012-01-28 19:36:59
你们好，我就是想请教一下，同一控制下合并资产负债表时对于各个时点如何做合并的会计分录。因为 2011 年我们公司用现金购入了同一控制下的一个子公司，现在要做年报了，不知如何并表了，CPA的书上又介绍的很粗糙，请大家帮帮忙。 例子是这样的， 2011 年我们公司用 130 万的价格购买了R公司100%的股权，根据集团要求是按照R公司 2011 年 5 月 31 日的所有者权益的评估价购买的，由于是同一控制，我是按照R公司所有者权益账面价入“长期股权投资”成本，由于我公司以前没有“资本公积—资本溢价”余额，所以与现金的差额我冲减了母公司的留存收益。现R公司各个时点的所有者权益情况如下：
R公司 金额单位：万元 科目 2011 年年初 2011 年 5 月 31 日 2011 年年末 实收资本 50.00 50.00 50.00 资本公积 10.00 15.00 15.00 盈余公积
20.00 20.00 22.00 未分配利润 30.00 40.00 48.00 所有者权益合计 110.00 125.00 135.00
现在我就是在购买的时候做了一笔：借：长期股权投资 125 万 借：盈余公积 5 万
贷：银行存款 130 万 现在要编制合并的资产负债表我就不知道怎么做了。 请大家帮帮我 2011 年年初和年末分别应该编制那些合并的分录及抵消分录，谢谢了

回答人：chenyiwei
类似问题在本版面上讨论过很多次，请在提问之前先使用搜索功能搜索一下相关帖子，谢谢。

回答人：chenyiwei
其实权益结合法下合并日之前的合并报表还是比较好做的。最简单情形（被合并方自其设立日起就一直处于最终控制方的控制下，且股权未发生变化）下的做法是：将合并方和被合并方相同的报表项目相加（但被合并方的实收资本应当与合并方的资本公积相加），抵销内部交易和内部往来即可。你这个案例中被收购的股权比例是 100 ％，所以没有少数股权区分问题。 于合并日，你公司支付 130万元现金作为合并对价，在合并报表层面要达到的效果是将这 130 万元冲减资本公积，如合并资本公积不够冲减则调整留存收益。

回答人：chenyiwei
回复 wzj522 的帖子
基本上可以这样处理。对于期初包含子公司留存收益但期末不能恢复的问题，可以理解为：首先全部恢复被合并方的留存收益，然后在合并日将所支付的现金对价（合并成本）全部冲减合并报表中的资本公积，由此导致的合并资本公积负数，需通过所有者权益的内部结转（从留存收益转出部分到资本公积）来弥补，所以最终效果相当于被合并方的留存收益没有恢复。
不过我个人始终认为：用“留存收益恢复”的方式对这一问题进行解释，很容易引起误解，因此并不是很好的解释方式。而且合并报表层面的股东权益明细项目划分在法律上没有意义，所以合并资本公积不得为负数的规定其实并不必要。